【裁判字號】    99,事聲,374
【裁判日期】    991112
【裁判案由】    消債聲明異議
【裁判全文】
臺灣高雄地方法院民事裁定             99年度事聲字第374號
聲  請  人  遠東國際商業銀行股份有限公司
法定代理人  乙○○
聲  請  人  聯邦商業銀行股份有限公司
法定代理人  甲○○
相  對  人  丙○○
上列當事人間消債聲明異議事件，異議人不服本院司法事務官於
民國99年10月4 日所為98年度司執消債更字第656 號更生事件之
裁定處分，聲明異議，本院裁定如下：
    主  文
原裁定廢棄。
    理  由
一、異議意旨略以：
  (一)遠東國際商業銀行股份有限公司（下稱遠東銀行）：相對人
    之收入應以99年1 月至7 月之平均收入新臺幣（下同）28,9
    06元為計算基準評估相對人償債能力較符合相對人現實狀況
    ，原審以相對人每月固定收入19,350元為計算標準，容有未
    洽。另原審並未就更生方案二階段清償如何計算，各階段之
    清償期間如何認定均未詳加調查並予說明，明顯未盡周全，
    債務人以未來有無薪假而致履行困難為由訂定第二階段清償
    數額較低之更生方案，係以對未來未定之變數預設立場，影
    響債權人受償機會，原裁定逕予認可更生方案，聲請人不能
    信服，爰依法聲明異議，請求廢棄原判決等語。
  (二)聯邦商業銀行股份有限公司（下稱聯邦銀行）：相對人任職
    於艾克國際科技股份有限公司（下稱艾克公司）每月固定薪
    資約為19,350元，輪班津貼獎金約為3,000 元至10,000元，
    合計每月薪津約22,350元至29,350元，且相對人無應受扶養
    之人，故相對人之薪資扣除個人生活必要費用11,309元，應
    尚有餘額11,041元至18,041元。又相對人所提更生方案並未
    說明自第5 年起減少攤還金額3,000 元之依據，逕自減少攤
    還金額，實非公允。評估更生方案是否公允、可行、適當，
    應以相對人目前客觀之薪資資料核算其收入，扣除個人生活
    必要費用後，是否與相對人所提更生方案攤還金額相當為斷
    ，相對人99年1 月至7 月之平均收入為28,906元，扣除個人
    生活必要費用11,309元後，餘款為17,597元，是相對人所提
    更生方案顯不公允，原裁定逕予認可，顯有不當，爰依法聲
    明異議，請求廢棄原裁定等語。
二、按關於更生或清算之程序，除本條例別有規定外，準用民事
    訴訟法之規定，消費者債務清理條例第15條定有明文。而當
    事人對於司法事務官處理事件所為之終局處分，得於處分送
    達後10日之不變期間內，以書狀向司法事務官提出異議。司
    法事務官認前項異議有理由時，應另為適當之處分；認異議
    為無理由者，應送請法院裁定之。法院認第一項之異議為有
    理由時，應為適當之裁定；認異議為無理由者，應以裁定駁
    回之。民事訴訟法第241 條第1 至3 項定有明文。次按，債
    務人有薪資、執行業務所得或其他固定收入，法院認更生方
    案之條件公允者，得不經債權人會議可決，逕依債務人之聲
    請或依職權以裁定認可更生方案，消費者債務清理條例第64
    條第1 項定有明文。衡以消費者債務清理條例設置目的，乃
    使經濟上已陷於窘境之債務人，得藉由重建型之更生程序或
    清算型之清算程序清理其債務，以妥適調整債務人與債權人
    及其他利害關係人間之權利義務關係，保障債權人獲得公平
    受償，並謀求消費者經濟生活之重建復甦機會。是上開條文
    所稱「條件公允」者，自應審酌更生方案之內容是否詳為考
    量債務人之償債能力及償債基礎，並兼顧債權人受償利益。
三、經查，原裁定審酌相對人受僱於艾克公司，每月固定薪資19
    ,350元，輪班津貼獎金3,000 元至10,000元左右，相對人每
    月必要生活費用11,309元為合理，因輪班津貼係屬非固定收
    入，如將此部分收入納入相對人清償能力之計算基準，將來
    情事變更恐有影響更生方案履行之可能，是相對人提出第1
    期至第48期止，每月還款14,000元，第49期至第96期止，每
    月還款11,000元，清償期共8 年之更生方案（下稱系爭更生
    方案），已將每月扣除必要生活費用後所餘收入全數用以還
    款，故認系爭更生方案為公允。惟查：
  (一)相對人98年12月、99年1 月、99年4 月至6 月之薪資收入合
    計166,474 元，平均每月為33,295元，參以相對人勞工保險
    投保薪資為30,300元，有艾克公司員工薪資單、勞保局電子
    閘門查詢作業被保險人投保資料查詢在卷可憑（見98年度司
    執消債更字第656 號卷第331 頁至第334 頁、第319 頁），
    以一般人係按其實際所得收入數額投保勞工保險為常態，以
    低所得投保高保額保險為變態之日常生活經驗法則以觀，足
    認相對人每月薪資最少有30,300元，是原裁定認相對人之薪
    資僅有19,350元，應不可採。
  (二)相對人以將來有無薪假而致履行困難為由訂定第二階段清償
    數額較低之更生方案，按任何工作收入均有不確定之風險在
    內，私部門之工作固可能因公司經營不善、外在景氣欠佳等
    原因遭減薪或解僱，縱係公部門之工作亦可能因個人健康因
    素，甚至有違法失職等情事而無法繼續任職，此等風險不因
    其屬正職或兼職而有任何差異；若僅以獎金收入尚有諸多不
    確定為由，即認於評估更生方案是否公允時無庸加以考量，
    則依循同一邏輯，相對人之正職收入又何嘗可認為全無風險
    ？復有何種工作收入可認為必屬確定而適宜作為更生方案之
    評估依據？至於債務人日後若因不可歸責於己之事由，致其
    工作收入遽減，確實無法依更生方案履行，消費者債務清理
    條例第75條以下已設有延長履行期限甚至逕予免責之規定，
    可於日後情事變更時適度調節雙方權益，自不容相對人於尚
    有一定收入之狀況下自行決定將來不確定之無薪假減薪事由
    ，或可工作之狀況下自行選擇不工作，再執收入並非確定為
    詞主張其無庸計算現可領之薪資收入。是原裁定未慮及此，
    逕以相對人之主張而為系爭更生方案之認可裁定，客觀上自
    難認已兼顧相對人及其所有債權人權益之均衡而可認屬公允
    ，自有未洽。
  (三)綜上所述，相對人每月薪資30,300元，其每月必要生活費用
    11,309元，尚餘18,991元，應可增加還款金額，本件系爭更
    生方案，確有消費者債務清理條例第64條第2 項第2 款、第
    63 條 第1 項第4 款、第9 款之事由，聲請人對原裁定認可
    其更生方案之裁定聲明異議，非無理由，爰廢棄原裁定，並
    由本院民事執行處依法另為審究處理。
四、依消費者債務清理條例第15條，民事訴訟法第240 條之4 第
    3 項，裁定如主文。
中    華    民    國    99    年    11    月    12    日
                  民事第五庭  法  官    張維君
以上正本係照原本作成
如不服本裁定須於裁定送達後10日內提出抗告狀 (須附繕本)，
並繳納抗告費新臺幣1,000元
中    華    民    國    99    年    11    月    12    日
                              書記官    林秀珍

司法院資訊處製作；財團法人民間司法改革基金會備份。
